臺灣高等法院刑事判決　　　　　　　　　　　　　　九十三年度上易字第九六六號
　　上　訴　人
　　即　被　告　乙○○
　　選任辯護人　林思銘律師
　　　　　　　　陳麗玢律師
右上訴人因妨害自由案件，不服臺灣新竹地方法院九十三年度易字第一號，中華民國
九十三年四月二十八日第一審判決（起訴案號：臺灣新竹地方法院檢察署九十二年度
偵字第三二九八號），提起上訴，本院判決如左：
    主  文
上訴駁回。
    事  實
一、緣乙○○之弟丙○○（業經原審判處有期徒刑六月確定）於民國九十一年八月六
    日，將其母葉蘇寶蓮所有，由其使用之車牌號碼六Ｐ─０八三八號自用小客車及
    該車之車籍資料，交予友人王世凱辦理典當事宜，王世凱遂將該車暫先移轉登記
    在友人丁○○名下俾辦理典當事宜，嗣辦畢前開車輛所有權之移轉登記後，王世
    凱即與丁○○共同駕車前往設在苗栗縣竹南鎮○○路四一八號「金元當舖」典當
    ，共典當得款新臺幣（下同）二十五萬元，惟因丁○○向「金元當舖」負責人甲○○表示尚須用車，經徵得當舖負責人甲○○之同意，於辦妥質當手續後，將系
    爭車輛交還丁○○使用。於九十一年十月二日，丁○○又駕駛上開自用小客車至
    「金元當舖」質當五萬元。於翌日（即同年月三日），丁○○與丙○○之兄乙○○再度駕駛該車，前往前開當舖增加質當金額二十萬元時，該當舖負責人甲○○
    發覺，該車並非由登記所有權人丁○○在使用，乃將該車留置以供擔保。於同年
    月五日，丁○○打電話告知甲○○欲回贖該車，雙方乃約定於同年月七日贖車，
    乙○○得知丁○○欲回贖變賣該車之消息後，即於九十一年十月七日上午十時許
    至「金元當舖」，要求甲○○同意其駕駛該車至其他中古車行估價，惟甲○○以
    並非系爭自用小客車之所有權人而拒絕，乙○○即以行動電話告知丙○○，系爭
    車輛將遭丁○○回贖變賣，要求丙○○儘快趕到當舖將車駕離，嗣於同日下午二
    時許，丙○○駕駛向他人租用，車牌號碼不詳之銀色三門喜美自用小客車，搭載
    綽號「企鵝」之鄭志河（原審判處有期徒刑三月）及姓名、年籍不詳，綽號「阿
    德」之成年男子抵達「金元當舖」後，乙○○、丙○○、鄭志河及綽號「阿德」
    之成年男子四人，即共同基於以強暴妨害甲○○行使權利之犯意聯絡與行為分擔
    ，趁甲○○在該當舖門前與乙○○談話不及防備之際，由鄭志河持丙○○所交付
    之原車鑰匙，迅行至停放在該當舖門口之前開自用小客車旁，於開啟車門後加速
    將該車駛離，甲○○見狀，立即衝上前拉住該車駕駛座旁之車門，並大喊：不能
    開走車子等語，惟鄭志河仍不顧甲○○之攔阻，而強行將該車加速駛離現場，妨
    害甲○○行使該車質當之權利，乙○○隨即與丙○○及綽號「阿德」之成年男子
    ，共同搭乘丙○○所駕之上開銀色三門喜美自用小客車迅速駛離，嗣經甲○○報
    警處理，並以電話聯繫要求乙○○返還車輛後，其等乃將車停放在新竹市○○路
    新竹市警察局第三分局朝山派出所後方巷道內，並通知甲○○尋回該車。
二、於九十一年十月十四日下午六時許，丙○○駕駛上開向他人租用，車牌號碼不詳
    之銀色三門喜美自用小客車搭載乙○○，行經新竹市○○路○段行政院衛生署新
    竹醫院附近之ＯＫ便利商店前，適巧遇騎乘機車行經該址正在等停紅燈之丁○○
    ，二人為質問前揭自用小客車典當之糾紛，竟另共同基於妨害丁○○行使權利及
    使其行無義務之事之犯意聯絡與行為分擔，由乙○○下車上前抓住丁○○之左手
    臂，以右手肘碰觸丁○○之脖子後，強行將丁○○騎乘中之機車熄火並取下鑰匙
    ，示意丁○○將已熄火之機車停放路旁，並語氣兇惡地嚇稱：到底要不要上車，
    若不上車就要修理你等語，以此強暴、脅迫方式妨害丁○○騎乘機車之權利，並
    使丁○○上車搭乘其等所駕自用小客車之無義務之事。
三、案經甲○○及丁○○訴由新竹市警察局第一分局報告臺灣新竹地方法院檢察署檢
    察官偵查起訴。
    理  由
一、上訴人即被告經合法傳喚未到庭，惟據其原審矢口否認犯行，辯稱：伊得知丁○○要將伊弟弟丙○○典當在「金元當舖」之車輛回贖變賣，故至「金元當舖」與
    負責人甲○○協商車輛事宜，並趕緊聯繫丙○○到場處理，嗣丙○○搭載同案被
    告鄭志河及綽號「阿德」之成年男子抵達「金元當舖」後，即由鄭志河將車開走
    ，系爭車輛是丙○○叫鄭志河開走的，與伊無關。確在事實欄二之時、地與丁○○相遇，丁○○將其所騎乘之機車停放路邊後，乘坐渠等所駕自用小客車，三人
    並在車上討論車牌號碼六Ｐ─０八三八號自用小客車典當之糾紛，並沒有強制，
    丁○○是自願上車等語。經查：
（一）事實欄一部分：
    業據告訴人甲○○於警訊、偵查及原審審理時指訴詳實（偵卷第十六頁反面、第
    六十四頁至第六十六頁、第七十頁、第一五六頁及原審卷第第二六至二八頁），
    核與共犯丙○○於偵查中及原審供認相符（偵卷第一一０頁、第一一一頁、第一
    一六頁、第一六四頁、第一六五頁、原審卷第八頁、第四二頁至四三頁），且被
    告於偵訊中亦供承：「我的意思是可以先將車牽去中古車行估價，然後再償還欠
    金元當舖老闆的錢，這是我和丙○○商量好的。」、「（我到之後丙○○與另外
    二位男子，約一、二小時後才到，是我到金元當舖之後，打電話叫我弟弟丙○○
    來，說他的車子快要被賣掉了。」、「我阻擋他的目的是要告訴他，要將車子牽
    到中壢的中古車行估價，不知道是否金元當舖的老闆不懂我的意思，才會說是搶
    奪，其實只是要牽車去估價而已，可能是估價的時間過長，才會被誤會。」、「
    承認犯有強制罪。」、「之前於地檢署坦承犯有強制罪，係指未經告訴人甲○○
    之同意，強制將車號六Ｐ─０八三八號自小客車開走之部分。」等語（偵卷第一
    ０四頁至第一０六頁、第一一六頁、第一六四頁至第一六五頁），於原審審理時
    ，就被告丙○○所陳當日係被告乙○○撥打電話要伊過去當舖開車，其等未經告
    訴人甲○○之同意即強行將車駛離現場之事實經過，亦供認：「實在。」等語（
    原審卷第四三頁），顯見被告翻異前詞，改稱不知情等語，與上開證據不符，無
    非卸責之詞，不足採信。
（二）事實欄二部分：
    業據告訴人丁○○於偵查及原審審理時指訴綦詳（偵卷第六十二頁及原審卷第三
    五至三九頁），核與共犯丙○○於偵訊供稱：「他（即乙○○）是有下車叫丁○○上車。」（偵卷第六十九頁）；於原審供稱：「當時看到證人丁○○在等紅綠
    燈就由乙○○下車，叫他上車。」等語相符（原審卷第四四頁），且被告於偵訊
    中供承：「叫他上車就是要討論該車的事情，因為這部車明明就是我們的，他憑
    什麼把我們的車子賣掉。」、「是我幫他（即丁○○）熄火，應該是我幫他熄火
    之後拔他鑰匙，然後他上我們的車之後，再將鑰匙還給他。」（偵卷第一０六頁
    、第一０七頁）；於原審供稱：「我和我弟弟開一部喜美車在省立醫院那邊，我
    和我弟弟遇到丁○○，當時丁○○騎機車在等紅綠燈，我和我弟弟把他攔下來，
    我和我弟弟叫丁○○上車，我承認我的口氣不好，我對丁○○說『你過來、你過
    來上車』，後來我們三人坐同一部車．．．．」、「叫丁○○上車時，有對丁○○說你到底要不要上車，丁○○沒有義務要上我們的車子」、「因為當時車很多
    ，丁○○的動作很慢我怕堵到後面的車，所以我叫他趕快上車。」、「丁○○那
    時候在躲我們，根本不願意見到我們，當時新竹醫院前的那條路很窄我們的車停
    在路邊會妨害交通造成塞車，丁○○有意在躲我，所以我怕他跑掉所以叫他上車
    。」、「丁○○要躲我們，不會自願上車，所以上車時是心不甘情不願。」、「
    當場說你到底要不要上車，可能因為如此，丁○○以為我們是強迫他上車。」等
    語（原審卷第十四頁反面及第四六至四七頁），顯見告訴人丁○○指訴確有憑據
    ，堪予採信，且衡諸告訴人丁○○與被告間，既有前述車輛典當之糾紛，於前開
    時、地，乍見怒氣沖沖前來之被告，避之唯恐不及，豈會自願應允乘坐之被告所
    駕車輛之理？又果若被告當日係以平和手段邀約告訴人丁○○，並得其應允，而
    告訴人丁○○當日既有騎乘機車，衡諸常情，渠等應會約妥談論之地點，各自駕
    （騎）車前往等待，何須由告訴人丁○○先將所騎乘之機車暫停路邊後，再搭乘
    被告所駕車輛，此徒增渠等於談論事情完畢後，告訴人尚需返回原停車位置牽車
    之麻煩，是被告空言否認有強制犯行，與常情相悖，無非避就之詞，不足採信。
（三）此外，復有車牌號碼六Ｐ─０八三八號自小客車之車籍作業系統查詢認可資料
    表、車籍資料作業─車主變更查詢表、金元當舖之當票、典當登記簿影本、新竹
    市警察局受理刑事案件報案三聯單及苗栗縣警察局九十一年十一月十八日南警刑
    字第０九一００一三六六０號函檢附苗栗縣警察局受理刑事案件報案三聯單（均
    影本）各一紙、交通部公路總局新竹區監理所新竹市監理站九十一年十一月五日
    竹監新字第九一０六三四五號函檢附車號六Ｐ─０八三八號自小客車過戶登記書
    影本二份、本票影本三張、新竹市警察局第一分局九十一年十二月二十七日竹市
    警一分刑字第０九一０００二四六八五號函檢附之案發現場位置圖及現場照片三
    幀在卷可稽（偵卷第十九頁至第二十二頁、第七十七頁至第七十八頁、第八十頁
    至第八十四頁、第一二三頁至第一二六頁），事證明確，被告犯行，洵堪認定。
    是被告具狀聲請傳喚證人丙○○部分，已無必要，附此敘明。
二、核被告所為，均係犯刑法第三百零四條第一項之強制罪。被告與丙○○、鄭志河
    及姓名、年籍不詳，綽號「阿德」之成年男子間就事實欄一部分之犯行，及被告
    與丙○○就事實欄二部分之犯行，分別有犯意聯絡與行為分擔，均為共同正犯，
    起訴書事實欄一部分，漏未論年籍不詳，綽號「阿德」之成年男子為共同正犯，
    應予補充。又被告所犯前開事實欄一、二部分之強制罪，犯意各別，行為互殊，
    應予分論併罰。原審以事證明確，適用刑事訴訟法第二百九十九條第一項前段，
    刑法第二十八條、第三百零四條第一項、第四十一條第一項前段、第五十一條第
    五款，罰金罰鍰提高標準條例第一條前段、第二條，並爰審酌被告前有違反麻醉
    藥品管理條例、竊盜、電信法、毒品危害防制條例、侵占、贓物等多項前科紀錄
    ，此各有前開刑案紀錄表在卷足考，素行不佳，又不思以正當理性途徑解決紛爭
    ，破壞社會秩序，告訴人丁○○願意原諒被告不予追究，及犯罪動機、目的、手
    段、所生危害，被告犯後仍否認犯行等一切情狀，分別量處有期徒刑三月、二月
    ，並定其應執行刑四月，且諭知易科罰金之折算標準。認事用法，均無違誤，被
    告上訴，猶執陳詞，否認犯行，為無理由，應予駁回。
三、被告經合法傳喚，無正當理由不到庭，爰不待其陳述，逕行判決。
據上論斷，應依刑事訴訟法第三百六十八條、第三百七十一條，判決如主文。
本案經檢察官鄭龍照到庭執行職務。
中　　　華　　　民　　　國　　九十三　　年　　　九　　　月　　二十一　　日
                              臺灣高等法院刑事第十庭
                                  審判長法  官　溫　耀　源
                                        法  官　吳　　  燦
                                        法  官　周　政　達
右正本證明與原本無異。
不得上訴。
                                        書記官  陳　菊　珍
中　　　華　　　民　　　國　　九十三　　年　　　九　　　月　　二十一　　日
附錄：本案論罪科刑法條全文
刑法第三百零四條第一項
以強暴、脅迫使人行無義務之事或妨害人行使權利者，處三年以下有期徒刑、拘役或
三百元以下罰金。
